臺灣高等法院臺中分院刑事判決　　　　96年度上易字第1775號
上　訴　人　臺灣彰化地方法院檢察署檢察官
被　　　告　丁○○
　　　　　　　　　　國民
上列上訴人因詐欺案件，不服臺灣彰化地方法院96年度易字第
930號中華民國96年8月28日第1審判決（起訴案號：臺灣彰化地
方法院檢察署96年度偵字第4360號、移送併辦案號：台灣基隆地
方法院檢察署96年度偵字第4791號），提起上訴，本院判決如下
：
    主  文
原判決撤銷。
丁○○犯幫助詐欺取財罪，處有期徒刑陸月，如易科罰金，以新
臺幣壹仟元折算壹日；減為有期徒刑參月，如易科罰金，以新臺
幣壹仟元折算壹日。
    事  實
一、丁○○明知金融帳戶之存摺及提款卡係供自己使用之重要理
    財工具，關係個人財產、信用之表徵，且可預見一般人取得
    他人金融帳戶使用常與財產犯罪密切相關，且取得他人存摺
    之目的在於掩飾犯罪所得之財物或財產上利益不易遭人追查
    ，又對於提供帳戶雖無引發他人萌生犯罪之確信，但仍以縱
    若有人持以犯罪，亦無違反其本意之幫助犯意。竟基於幫助
    詐欺取財之犯意，於民國（以下同）96年1月初某日，將其
    於95年12月29日在中國信託商業銀行股份有限公司忠孝分行
    帳號000000000000號帳戶、臺北富邦銀行帳號000000000000
    號之帳戶存摺、提款卡、密碼等物交由其兄粘明仁（另案經
    判處拘役50日確定），由粘明仁在某不詳地點，以每本各新
    臺幣（以下同）1萬2千元之價格售予陳信志、李文斌等人所
    組之詐騙集團，以此方式幫助他人犯罪。未幾，上開帳戶、
    提款卡等物，便由陳信志、李文斌所組之詐欺集團使用，而
    該詐欺集團基於意圖為自己不法所有之犯意聯絡，為下列之
    詐騙行為：
  (一)於96年1月5日，該集團成員之某成年女子在網際網路上佯稱
    援交，由乙○○於上網聯絡後，即向乙○○詐稱：「要先到
    提款機輸入密碼，確認是不是警察，才可以見面」、「隔日
    可將款項匯回」等語之詐術，致使乙○○不疑有他，陷於錯
    誤，而依指示於96年1月9日、10日，先後10次在彰化縣員林
    鎮中國信託商業銀行員林分行以自動提款機分別轉帳匯款3
    萬元、2萬7千元、1萬3千元、2萬9千元、2萬8千元、2千元
    、2萬7千元、2萬9千元、1萬4千元、2千元合計20萬1千元入
    丁○○上開中國信託商業銀行帳戶內，並隨即遭人提領完畢
    。嗣因乙○○發覺有異，報警循線追查，始查知上情，以向
    乙○○詐得20萬1千元（起訴書誤植為20萬元）。
  (二)於96年1月10日下午22時許，由1姓名年籍不詳自稱「蘋果」
    之成年女子，在網際網路上要約該時亦上網際網路之丙○○
    ，並對丙○○佯稱要約其外出，丙○○依約前往臺中市○○
    路與民權路口時，再由另1自稱「小葉」之成年男子撥打丙○○之0000-000000號行動電話對丙○○佯稱渠已約「蘋果
    」之女子外出要給付出遊或援交之費用等語之詐術，致使丙○○不疑有他、陷於錯誤，而於96年1月11日下午15時26分
    許，至ATM提款機轉帳2700元至丁○○上揭臺北富邦銀行帳
    戶內，丙○○於匯款後查悉有異始知受騙而報警處理，以向
    饒文正詐欺得款2700元。嗣因饒文正發現受騙而報警究辦，
    經警依上揭金融帳戶資料而循線查獲。
二、案經乙○○訴由彰化縣警察局員林分局報請臺灣彰化地方法
    院檢察署檢察官偵查起訴、丙○○訴由高雄市政府警察局刑
    警大隊移送臺灣高雄地方法院檢察署檢察官呈請臺灣高等法
    院檢察署檢察長核轉臺灣基隆地方法院檢察署檢察官移送併
    辦。
    理  由
壹、證據能力：
一、按「被告以外之人於審判外之言詞或書面陳述，除法律有規
    定者外，不得作為證據。」，又「被告以外之人於審判外之
    陳述，雖不符前4條之規定，而經當事人於審判程序同意作
    為證據，法院審酌該言詞陳述或書面陳述作成時之情況，認
    為適當者，亦得為證據。當事人、代理人或辯護人於法院調
    查證據時，知有第159條第1項不得為證據之情形，而未於言
    詞辯論終結前聲明異議者，視為有前項之同意。」，刑事訴
    訟法第159條第1項、第159條之5定有明文。本件被害人乙○○於警詢、偵查中之證述（員警分偵字第0960008720號警卷
    第4～6頁、臺灣彰化地方法院檢察署96年度偵字第4360號偵
    查卷第10～11頁）、丙○○於警詢中之證述（移送併辦警卷
    第59頁）、證人粘明仁、陳信志於警詢中之證述（同上移送
    併辦警卷第2～4、61～64頁），雖屬被告以外之人於審判外
    之陳述，惟被告於本院言詞辯論終結前並未對該陳述內容聲
    明異議，且本院審酌該2證人於警詢筆錄製作乃依據其陳述
    而依序製作，並無違背訴訟程序規定情事，自應具有證據能
    力。
二、再「除前3條之情形外，下列文書亦得為證據：一、除顯有
    不可信之情況外，公務員職務上製作之紀錄文書、證明文書
    。二、除顯有不可信之情況外，從事業務之人於業務上或通
    常業務過程所須製作之紀錄文書、證明文書。三、除前2款
    之情形外，其他於可信之特別情況下所製作之文書。」，刑
    事訴訟法第159條之4定有明文。本件彰化縣警察局員林分局
    警卷內檢附之證人乙○○匯款單10紙、中國信託商業銀行股
    份有限公司96年1月24日中信銀集作字第96220385號函檢附
    之上述被告於中國信託商業銀行開戶資料與帳戶歷史交易查
    詢各1件（員警分偵字第0960008720號警卷第10～12、14～
    22頁）、高雄市政府警察局刑警大隊警卷內檢附之臺北富邦
    商業銀行股份有限公司96年5月4日北富銀字第96621015號函
    檢附上述被告於臺北富邦商業銀行股份有限公司開戶資料其
    對帳單查詢\列印、內政部警政署反詐騙案件紀錄表、彰化
    縣警察局彰化分局中正路派出所受理詐騙帳戶通報警示簡便
    格式表、臺中市警察局第6分局編號BR81NO-017354號受理刑
    事案件報案三聯單、受理詐騙帳戶警示、詐騙電話斷話簡便
    格式表、丙○○匯款單各1件（併辦警卷第49-59頁）等文書
    證據，並無顯不可信情事，均應具有證據能力。
貳、實體理由：
一、訊據被告丁○○固不諱言其有於上揭時間申設上開2帳戶之
    存摺、提款卡、密碼交由證人粘明仁以每本1萬2千元之價格
    出售予陳信志，嗣該2帳戶為詐欺集團作為詐騙款項匯款之
    帳戶之事實；惟矢口否認有何幫助詐欺之犯行，辯稱：上開
    帳戶之金融卡、存摺係96年1月初由其兄粘明仁取走，粘明
    仁事後始告知該事，且未告知已交予他人使用等云云。
    經查：
  (一)上開中國信託商業銀行忠孝分行帳號000000000000號帳戶、
    臺北富邦銀行帳號000000000000號帳戶，均係被告所申設，
    業據被告供承在卷（原審卷96年8月14日審判筆錄、本院卷
    96年11月15日審判筆錄），並有中國信託商業銀行股份有限
    公司96年1月24日中信銀集作字第96220385號函檢附之上述
    被告於中國信託商業銀行忠孝分行開戶資料與帳戶歷史交易
    查詢各1件（員警分偵字第0960008720號警卷第14～22頁）
    、臺北富邦商業銀行股份有限公司96年5月4日北富銀字第96
    621015號函檢附上述被告於臺北富邦商業銀行股份有限公司
    開戶資料。又證人乙○○、丙○○2人分別於如事實欄所載
    之時間，因受上述詐騙集團之詐騙，於上開時、地，各匯款
    至被告所申設上開2帳戶內之事實，亦據證人乙○○、丙○○2人分別於警詢、偵查中證述無誤（員警分偵字第0960008
    720號警卷第4～6頁、臺灣彰化地方法院檢察署96年度偵字
    第4360號偵查卷第10～11頁、移送併辦警卷第59頁），並有
    證人乙○○提出之中國信託自動櫃員機明細表10紙（員警分
    偵字第0960008720號警卷第10～12頁）、證人丙○○提出之
    匯款單1紙（併辦警卷第49-59頁）在卷可憑，此更核與證人
    陳信志所證稱渠有向證人粘明仁購買被告所有上揭2帳戶交
    予李文斌所組之詐騙集團作為詐騙帳戶等情相符（併辦警卷
    第61～63頁）；足認被告上開2帳戶確供詐騙集團向證人乙○○、丙○○詐騙金錢所用無誤。
  (二)又證人即被告之兄粘明仁固雖證稱確於96年1月初向被告借
    用包含系爭帳戶在內之2個帳戶，提供予友人陳信志作為臺
    商通匯使用，但並未告訴被告帳戶會借給他人使用，一直到
    被告接獲警局通知時，才告訴被告上情，並且被告為避免牽
    連到伊，始會在警局謊稱該帳戶係遺失云云（原審卷第30～
    31頁）。然查，現今金融機構帳戶申設甚為簡便，如係基於
    正當用途而有使用帳戶之必要，通常需用人得以自己名義申
    請辦理即可，本無借用他人帳戶之必要，且證人粘明仁證稱
    本身亦擁有數個金融機構帳戶，衡情若非為掩飾資金流向或
    轉賣帳戶牟利，實無向被告借用帳戶之需要；再者該2帳戶
    之借用人既為被告之兄，如借用帳戶之目的僅為匯款使用，
    又何需同時借用該2個帳戶；更者依卷附上開2帳戶之交易明
    細所示之交易紀錄（臺灣彰化地方法院檢察署96年度偵字第
    4360號偵查卷第5～7頁），被告除於開戶當日現金存入1000
    元，同即以金融卡提領900元（另含手續費6元），各僅餘94
    元，其後交易均非被告所為，業據被告於原審法院審理時供
    述明確（原審卷第34頁），此顯與被告所辯系爭帳戶申設目
    的有所不符；而系爭2帳戶自被告上開交易後，均有頻繁之
    現金款項匯入，旋即於同日又遭人以金融卡分次提領一空，
    而本案被害人乙○○、丙○○先後將現金匯入亦同此情形，
    足見該詐騙集團向被害人詐騙時，已有把握該帳戶不會遭帳
    戶所有人即被告向上揭金融機構申請掛失手續，而此等確信
    在該帳戶非經被告同意使用之情形，實無發生之可能。
  (三)況不肖之徒為掩飾不法行徑，避免執法人員之追究處罰，經
    常利用他人帳戶之存摺、提款卡、金融卡及密碼轉帳或提領
    犯罪所得，藉以掩蓋犯罪行為之情形，不僅廣為媒體所披載
    ，亦經政府各機關一再宣導提醒注意，尤以現今各地金融機
    構所設自動提款機莫不設定轉帳之警示畫面，或張貼警示標
    語，促請使用大眾注意，衡諸目前社會以電視、報紙甚至網
    路等管道流通資訊之普及程度，則一般人本於生活經驗及認
    識，在客觀上可預見完全不相識之人要求提供金融機構存款
    帳戶之存摺、金融卡及密碼供其使用之行徑，輒與利用該帳
    戶進行詐欺此財產性犯罪之工具有密切關聯，以被告為智能
    無礙之成年人，並非年幼無知或與社會隔絕之人，依其智識
    能力及社會生活經驗，對此自難諉為不知，處此情形下，仍
    將帳戶交予其兄供他人使用，而無懷疑之心，實難採信。準
    此，被告應對於收購帳戶之人目的在用以實施詐欺犯行，有
    所預見，且其對於該詐欺集團成員利用其所申請開立之帳戶
    向他人詐取財物，並無違背其本意，是被告主觀上應具有幫
    助他人詐取財物之不法犯意甚明。
  (四)次外，且有彰化縣警察局員林分局警卷內檢附之證人乙○○
    匯款單10紙、中國信託商業銀行股份有限公司96年1月24日
    中信銀集作字第96220385號函檢附之上述被告於中國信託商
    業銀行開戶資料與帳戶歷史交易查詢各1件（員警分偵字第
    0960008720號警卷第10～12、14～22頁）、高雄市政府警察
    局刑警大隊警卷內檢附之臺北富邦商業銀行股份有限公司96
    年5月4日北富銀字第96621015號函檢附上述被告於臺北富邦
    商業銀行股份有限公司開戶資料其對帳單查詢\列印、內政
    部警政署反詐騙案件紀錄表、彰化縣警察局彰化分局中正路
    派出所受理詐騙帳戶通報警示簡便格式表、臺中市警察局第
    6分局編號BR81NO-017354號受理刑事案件報案三聯單、受理
    詐騙帳戶警示、詐騙電話斷話簡便格式表、丙○○匯款單各
    1件（併辦警卷第49-59頁）等文書證據附卷可資佐證。是被
    告上開所辯，顯與客觀事證及常情相違，不足採信，被告顯
    有同意其兄粘明仁將上開2帳戶之存摺、提款卡及提款卡密
    碼提供與陳信志、李文斌等組成之詐欺集團成員使用之事實
    ，事證明確，應堪認定。
二、復按刑法上之故意，可分為直接故意與不確定故意（間接故
    意），所謂「不確定故意」，係指行為人對於構成犯罪之事
    實，預見其發生而其發生並不違背其本意者，刑法第13條第
    2項定有明文，又衡諸常情，一般國人向金融機構開設帳戶
    ，並無任何法令限制，若係正當用途，大可光明正大，自行
    申請供己使用，自無再向他人借用之理。再者，銀行帳戶之
    用途係用以存款，而存摺、提款卡、密碼等均係個人重要之
    物件，並具有一定金融交易目的及識別意義，一旦有人使用
    他人帳戶及上開物品供作不明使用，依一般認知，必是隱身
    幕後之使用人欲利用人頭帳戶掩飾其犯罪所得財物或財產上
    利益免於遭人追查，自極易於令人有與不法犯罪目的相關之
    合理懷疑；是被告對於他人利用上開存摺、提款卡、密碼作
    為犯詐欺取財罪之出入帳戶等情，既得以預見其發生且其發
    生不違背其本意，其有幫助不詳人等利用上開帳戶犯詐欺罪
    之不確定故意，允無疑義。本案事證明確，被告犯行洵堪認
    定，應依法論科。
三、被告基於幫助詐欺之不確定故意，提供上開2金融帳戶、提
    款卡、密碼予上述姓名年籍不詳之成年男子作為本案詐欺集
    團之詐騙帳戶，以幫助該詐欺集團連續詐欺乙○○、丙○○
    2人財物之行為，核其所為係犯刑法第30條第1項、第339條
    第1項詐欺取財罪之幫助犯。公訴人雖僅就乙○○被詐騙之
    犯罪事實部分提起公訴，然被告係於上述時間將所申請開立
    之上述2金融帳戶，由粘明仁同時交付予陳信志、李文斌等
    作為詐欺集團詐騙帳戶使用，此乃同一之幫助行為，是臺灣
    基隆地方法院檢察署96年度偵字第4791號移送併辦之被害人
    丙○○被詐騙部分為起訴效力所及，本院自應併予審理。又
    上揭不詳者等就詐欺取財犯行，有犯意聯絡及行為分擔，為
    共同正犯，惟幫助犯係從犯，從屬正犯而成立，刑法上既無
    「共同幫助」之情，當亦無「幫助共同」之可言（司法院
    廳刑1字第1104號函亦同此見解），是本案被告幫助他人犯
    共同詐欺取財罪，為從犯，爰依刑法第30條第2項規定減輕
    其刑。爰審酌被告於犯後猶飾詞矯辯，態度欠佳，未見悔意
    ，惟雖有幫助他人犯罪，然並無任何所得，暨提供金融帳戶
    予詐欺集團作為詐騙帳戶使用，使警察、偵查機關對於此類
    犯罪之調查取證作為更為不易，詐騙詐團因而難以查緝，更
    為猖獗，詐騙歪風難以嚇阻，嚴重影響社會治安，實無予以
    輕判之由，及尚未與被害人達成和解，賠償被害人損失等一
    切情狀，量處有期徒刑6月，並諭知易科罰金之折算標準以
    資懲儆。次查，中華民國96年罪犯減刑條例已於96年6月15
    日由立法院3讀通過，經總統於96年7月4日以華總一義字第
    09600083761號令公告至96年7月16日生效施行，本件被告犯
    罪係於該減刑條例規定96年4月24日減刑基準日前所犯，合
    於該減刑條例之第2條第1項第3款、第3條第1項第15款所列
    減刑規定，爰減輕其刑為有期徒刑3月，並諭知易科罰金之
    折算標準。
四、原審以被告犯幫助詐欺取財罪，事證明確，並依刑事訴訟法
    第299條第1項前段，刑法第30條第1項、第2項、第339條第1
    項、第41條第1項前段，刑法施行法第1條之1第1項、第2項
    前段規定予以論罪，復審酌被告率然提供帳戶予他人犯罪使
    用，造成遭受詐騙之人追查贓款及實際犯罪行為人發生阻礙
    ，對於社會治安仍具有相當之危害性，及其犯罪動機、目的
    、手段、於偵審中仍矢口否認犯行之態度、智識程度等一切
    情狀，量處如主文所示之刑，併諭知易科罰金之折算標準，
    以示懲儆，復認被告所犯幫助詐欺罪之時間，係在96年4月
    24日以前，所犯合於中華民國96年罪犯減刑條例第2條第1項
    第3款規定之減刑條件，應依該條例規定減其宣告刑2分之1
    ，並諭知易科罰金之折算標準等語固非無見；惟查：原審就
    臺灣基隆地方法院檢察署96年度偵字第4791號之移送併辦即
    被害人丙○○被詐騙之與本件為同一之幫助行為部分未及審
    酌，容有未洽，檢察官以原審判決於主文內漏未記載幫助之
    文字為由提起上訴，為有理由，且原審判決亦有上揭未及審
    酌之處，自應由本院將原判決予以撤銷，另為適當之判決。
五、臺灣基隆地方法院檢察署96年度偵字第4791號移送併辦部分
    與原起訴案件間為同一之幫助行為，為起訴效力所及，應併
    予審理，附此敘明。
據上論結，應依刑事訴訟法第369條第1項前段、第364條、第299
條第1項前段，刑法第30條第1項、第2項、第339條第1項、第41
條第1項前段，刑法施行法第1條之1第1項、第2項前段，中華民
國96年罪犯減刑條例第2條第1項第3款、第3條第1項第15款、第
7條、第9條，判決如主文。
本案經檢察官甲○○到庭執行職務。
中　　華　　民　　國　　96　　年　　11　　月　　29　　日
        　　刑事第三庭    審判長法　官  王  增  瑜
　　　　　　　　　　　　　　    法　官  蔡  紹  良
　　　　　　　　　　　　　　　  法　官  梁  堯  銘
上列正本證明與原本無異。
不得上訴。
                                書記官  陳  麗  玉
中　　華　　民　　國　　96　　年　　11　　月　　29　　日
